【裁判字號】    95,再,51
【裁判日期】    951031
【裁判案由】    塗銷抵押權登記
【裁判全文】
臺灣高等法院民事判決                    95年度再字第51號
再審  原告  新竹國際商業銀行股份有限公司
法定代理人  丙○○
訴訟代理人  彭成青律師
再審  被告  甲  ○即林美秋之.
兼法定代理人乙○○即林美秋之.
訴訟代理人  涂惠民律師
上列當事人間塗銷抵押權登記事件，再審原告對於中華民國94年
3月30日本院93年度上更(一)字第237號確定判決提起再審，經本院
於95年10月17日言詞辯論終結，判決如下：
    主  文
再審之訴駁回。
再審訴訟費用由再審原告負擔。
    事實及理由
一、按「確定判決有民事訴訟法第496條第1項各款所列情形之一
    者，當事人得以再審之訴對之聲明不服，但當事人已依上訴
    主張其事由或知其事由而不為主張者，不在此限，固為同條
    但書所明定。惟該但書之規定，係以當事人已依上訴主張其
    事由，則其事由已受上級法院審判，為訴訟經濟計，乃不許
    當事人復以再審之方法更為主張。故如其上訴係因不合法而
    被駁回者，因未受上級法院實體審判，自無不許其以相同事
    由提起再審之訴之理」（最高法院92年度台上字第2153號判
    決、同院89年度台上字第343號判決參照 ）。本院93年度上
    更(一)字第237號確定判決（下稱原確定判決 ）為再審原告敗
    訴之判決，再審原告不服，提起上訴，經最高法院95年台上
    字第1053號裁定以上訴不合法駁回上訴在案，有該案卷宗可
    證，因未受最高法院實體審判，自無民事訴訟法第496條第1
    項但書之適用。再審被告抗辯：再審原告之再審事由均已於
    前訴訟程序第三審上訴理由狀提出，並為第三審裁定所不採
    ，依民事訴訟法第496條第1項但書規定，再審原告不得提起
    再審之訴云云，自不足取。
二、再審原告起訴主張：再審被告之被繼承人林美秋因簽訂系爭
    切結書，其保證責任自新台幣（下同）700萬元減為235萬元
    ，再審原告已讓步甚鉅，原確定判決卻認如再審原告未應允
    林美秋同意塗銷系爭第一順位抵押權，反使再審原告多獲一
    層保障之推論，有違一般之經驗法則及論理法則，顯有消極
    不適用民事訴訟法第222條第3項之違法。又系爭切結書並無
    提及塗銷系爭第一順位抵押權之情事，而手寫加註部分僅載
    明：「僅負擔新台幣235萬元之部分 」，可知兩造僅就林美
    秋負擔235萬 元部分達成協議，至於塗銷系爭第一順位抵押
    權部分，則未達成和解，契約文字既已明白表示當事人真意
    ，原確定判決捨棄切結書明示之文字記載，予以曲解致不利
    於再審原告，顯違反最高法院17年度上字第1118號判例。又
    ，系爭切結書並未有塗銷第一順位抵押權之記載，原確定判
    決採信證人乙○○、虎敏輝證詞，並稱證人所證內容，核相
    符合，此與切結書之記載明顯不合，原確定判決所為之自由
    心證，顯然違背論理法則及經驗法則，而有消極不適用最高
    法院28年上字第2250號判例之顯然錯誤，爰依民事訴訟法第
    496條第1項第1款規定 ，提起本件再審之訴，請求廢棄原確
    定判決，並駁回再審被告在第一審之訴。
三、再審被告則以：再審原告主張之再審理由，均屬對原確定判
    決解釋意思表示或認定事實，及取捨證據等事項指摘，不生
    適用法規顯有錯誤問題等語抗辯，並聲明：再審之訴駁回。
四、按民事訴訟法第496條第1項第1款 所謂適用法規顯有錯誤，
    係指確定判決就事實審法院所確定之事實適用法規顯有錯誤
    而言。其適用法規顯有錯誤之內容，應包括確定判決顯有消
    極的不適用法規及積極的適用不當兩種情形在內，至事實審
    法院認定事實錯誤，調查證據欠周或判決不備理由，雖得於
    判決確定前據為提起上訴之理由，究與適用法規顯有錯誤有
    別，當事人不得據以提起再審之訴（最高法院63年台上字第
    880號判例、同院64年台再字第140號判例參照）。再審原告
    主張：原確定判決採信乙○○、虎敏輝之證詞，而認定雙方
    間有塗銷系爭第一順位抵押權之合意，消極不適用民事訴訟
    法第222條第3項、民法第153條第1項、最高法院17年度上字
    第1118號判例、同院28年上字第2250號判例，認定事實違背
    經驗法則及論理法則云云（見本院卷第18頁、第37頁），均
    屬確定判決依證據認定事實之問題，縱認定事實錯誤，亦與
    適用法規顯有錯誤有別。所謂「適用法規顯有錯誤」，既係
    指確定判決就事實審法院所確定之「事實」適用「法規」顯
    有錯誤而言，再審原告既主張本院原確定判決認定事實錯誤
    ，顯與民事訴訟法第496條第1項第1款適用法規顯有錯誤之
    要件不合，其據以提起本件再審之訴，為無理由，應予駁回
    。
五、本件事證已臻明確，兩造其餘攻擊、防禦方法及未經援用之
    證據，經本院審酌後認對判決結果不生影響，爰不一一論列
    ，附此敘明。
六、據上論結，本件再審之訴為無理由，依民事訴訟法第78條判
    決如主文。
中    華    民    國    95    年    10    月    31    日
                    民事第十一庭
                        審判長法  官 鄭雅萍
                              法  官 薛中興
                              法  官 林恩山
正本係照原本作成。
如不服本判決，應於收受送達後20日內向本院提出上訴書狀，其
未表明上訴理由者，應於提出上訴後20日內向本院補提理由書狀
（均須按他造當事人之人數附繕本）上訴時應提出委任律師或具
有律師資格之人之委任狀；委任有律師資格者，另應附具律師資
格證書及釋明委任人與受任人有民事訴訟法第466條之1第1項但
書或第2項（詳附註）所定關係之釋明文書影本。
中    華    民    國    95    年    11    月    1     日
                              書記官  周淑靜
附註：
民事訴訟法第466條之1（第1項、第2項）：
對於第二審判決上訴，上訴人應委任律師為訴訟代理人。但上訴
人或其他法定代理人具有律師資格者，不在此限。
上訴人之配偶、三親等內之血親、二親等內之姻親，或上訴人為
法人、中央或地方機關時，其所屬專任人員具有律師資格並經法
院認為適當者，亦得為第三審訴訟代理人。


司法院資訊處製作；財團法人民間司法改革基金會備份。
